臺灣高雄地方法院民事裁定　　　　　 100年度消債聲字第17號
聲　請　人
即債 務 人　楊崑和
上列當事人因消費者債務清理條例聲請免責事件，本院裁定如下
：
    主  文
聲請人即債務人楊崑和不予免責。
    理  由
一、按法院為終止或終結清算程序之裁定確定後，除別有規定外
    ，應以裁定免除債務人之債務，消費者債務清理條例第132
    條定有明文。又法院裁定開始清算程序後，債務人有薪資、
    執行業務所得或其他固定收入，而普通債權人之分配總額低
    於債務人聲請清算前2 年間，可處分所得扣除自己及依法應
    受其扶養者所必要生活費用之數額者，法院應為不免責之裁
    定，但債務人證明經普通債權人全體同意者，不在此限，同
    條例第133 條亦規定甚明。另債務人有下列各款情形之一者
    ，法院應為不免責之裁定，但債務人證明經普通債權人全體
    同意者，不在此限：一、於7 年內曾依破產法或本條例規定
    受免責；二、隱匿、毀損應屬清算財團之財產，或為其他不
    利於債權人之處分；三、捏造債務或承認不真實之債務；四
    、因浪費、賭博或其他投機行為，致財產顯然減少或負擔過
    重之債務，而生開始清算之原因；五、於清算聲請前1 年內
    ，已有清算之原因，而隱瞞其事實，使他人與之為交易致生
    損害；六、明知已有清算原因之事消債條例實，非基於本人
    之義務，而以特別利於債權人中之一人或數人為目的，提供
    擔保或消滅債務；七、隱匿、毀棄、偽造或變造帳簿或其他
    會計文件之全部或一部，致其財產之狀況不真確；八、故意
    於財產及收入狀況說明書為不實之記載，或有其他故意違反
    本條例所定義務之行為，同條例第134 條亦有明文。
二、經查：
（一）聲請人前以不能清償債務為由聲請更生，經本院於民國98
      年6 月2 日以98年度消債更字第596  號裁定准予自98年6
      月3 日下午4 時起開始更生程序。更生程序中，因聲請人
      所提之更生方案，未能獲得債權人同意，且條件尚非公允
      ，不得逕予認可，經本院以99年度消債清字第64號裁定自
      99年4 月8 日下午5 時起開始清算程序，復因清算財團之
      財產不敷清償財團費用及債務，再經本院於100 年1 月10
      日以99年度司執消債清字第72號裁定終止清算程序，有上
      開各裁定附卷可考，是在上揭清算程序中，聲請人之全體
      債權人均未獲得任何受償。而聲請人係因失業而無法提出
      適切可行之更生方案，乃同意轉入清算程序，有本院99年
      3  月23日公務電話記錄附卷可參（見司執消債更卷第157
      頁），是本院裁定開始清算程序後，聲請人已無薪資、執
      行業務所得或其他固定性收入，自無消債條例第133 條規
      定之適用，合先敘明。
（二）聲請人名下僅有2 紙三商美邦人壽保險股份有限公司人壽
      保單，經本院函詢三商美邦人壽該兩筆保單之保單價值，
      三商美邦人壽回覆若終止保單分別可領回新台幣（下同）
      3755及5881元外，無其他財產，又聲請人於失業前95年年
      所得46萬4058元，平均每月所得約3 萬8672元；96年年所
      得51萬3725元，平均每月所得約4 萬2810元；97年年所得
      51萬1736元，平均每月所得約4 萬2644元，有聲請人95、
      96年度財產歸屬資料、綜合所得稅各類所得資料清單及亞
      港公司之薪資單與扣繳憑單附卷足據（見消債更卷第20至
      22、105 至107 頁）。至於聲請人必要支出部分，除個人
      日常生活費外，尚須扶養配偶陳郁雯及1 名未成年子女，
      依本院裁准更生時綜合考量聲請人配偶財產但罹患帕金森
      症及未成年子女尚屬年幼等情，認其每月必要支出合計為
      3 萬3927元，則在聲請人失業前係有穩定收入，即使另須
      負擔扶養配偶及未成年子女等必要支出，上開收入情形仍
      得加以支應，顯然並無其他額外支出之必要。
（三）惟聲請人負債原因，依本院卷附各債權人所提出之現金卡
      、信用卡消費及借支情形所示，聲請人分別於93年5 月向
      安泰商業銀行申貸信用貸款69萬代償信用卡與現金卡債務
      ，當時負債總額為58萬，然95年總負債則為145 萬餘元，
      約2 年期間增加87萬，多數均屬向各債權銀行預借現金所
      生之債務，此有安泰商業銀行委託代償放款及卡款資料表
      、國泰世華銀行歷史消費明細表、聯邦商業銀行歷史帳單
      查詢單、遠東國際商業銀行債務人信用卡消費明細、玉山
      商業銀行信用卡消費明細表、萬泰商業銀行客戶交易明細
      表、台新國際商業銀行現金卡消費明細、中國信託商業銀
      行客戶消費明細表、台北富邦商業銀行信用卡客戶滯納消
      費款明細資料、匯豐商業銀行信用卡消費對帳單在卷可憑
      （見本院卷第53至54、19、24至29、34、36、39至40、46
      至51、57至69頁；司執消債清卷第157 、160 至211 頁）
      。聲請人須申請信用貸款用以代償積欠其他債權銀行之債
      務，可見經濟情況已屬捉襟見肘，惟在2 年期間內，又因
      預借現金或刷卡消費致負債增加87萬元，顯見已逾越其必
      要支出之限度。
（四）而觀之聲請人於95年7 月申請協商前之消費情形，其於94
      、95年分別向國泰世華銀行申請簡易通信貸款共21萬元，
      向遠東國際商業銀行共預借12萬元，向玉山商業銀行共預
      借2 萬5000元，向萬泰商業銀行共預借8 萬7300元，向台
      新國際商業銀行共預借3 萬2100元、貸款15萬元，向匯豐
      商業銀行共預借2 萬元，其所預借現金與貸款之金額總共
      為64萬4400元【計算式：210000 +120000 +25000 +87300
      +32100 +150000 +20000 =644400 】（見本院卷第19、34
      、36、38、44、51頁、司執消債清卷第207 至208 頁）。
      另依財政部高雄市國稅局95年度綜合所得稅各類所得資料
      清單所示，其95年所得為46萬4058元，則聲請人於94年預
      借現金與貸款數額相當於其95年薪資之1.4 倍，且依卷附
      聲請人匯豐商業銀行消費明細資料，於95年2 月7 日尚有
      在帥兵模型精品專賣店刷卡1 萬4000元之消費紀錄（見司
      執消債清卷第208 頁），自非屬一般日常生活所需之必要
      支出。聲請人未衡量其負債已非收入所能支應，仍持續預
      借現金及貸款金額逾越其所得1.4 倍情事，並有非日常生
      活所需之額外消費，足徵聲請人知悉返還債務有所困難，
      收入已有不足清償債務之情形下，猶未樽節開銷，據實控
      制支出，避免不必要之花費以降低負債，則其恣意花費任
      令債務增加至難以負擔而終致不能清償，確係因奢侈、浪
      費之行為而導致負擔過重之債務，堪以認定。
三、綜上所述，聲請人確因浪費致負擔過重之債務，而生開始清
    算之原因，依消費者債務清理條例第134 條第4 款之規定，
    應為不免責之裁定，且聲請人所負債務高達200 餘萬元，於
    清算程序無任何財產可供全體債權人受償，有如上述，債權
    人之利益未能適度兼顧，及償債能力不足之情況下，猶未撙
    節開銷，據實控制支出，避免不必要之花費以降低負債等一
    切情形，情節尚非輕微，尚難認予以免責為適當，而無同條
    例第135 條規定裁量免責之適用。從而，本件聲請人依法不
    得予以免責，爰為裁定如主文。
中    華    民    國    100    年    3    月    25    日
                  民事第三庭  法  官  李嘉益
以上正本係照原本作成。
如對本裁定抗告須於裁定送達後10日內向本院提出抗告狀，並繳
納裁判費新台幣1,000元。
中    華    民    國   100    年    3     月    25    日
                              書記官  陳瓊芳